【裁判字號】    89,上易,2464
【裁判日期】    890208
【裁判案由】    侵占
【裁判全文】
臺灣高等法院刑事判決                          八十九年度上易字第二四六四號
    上  訴  人
    即  自訴人  順風交通企業股份有限公司
    代  表  人  甲○○
    自訴代理人  丙○○
    被      告  乙○○
右上訴人，因被告侵占案件，不服臺灣臺北地方法院八十八年度自緝字第七十四號，
中華民國八十九年二月八日第一審判決，提起上訴，本院判決如左：
    主    文
原判決撤銷。
乙○○無罪。
    理    由
一、自訴意旨略以：被告乙○○於民國（下同）八十七年八月十四日，向自訴人即位
    於臺北市○○區○○路二四五號之順風交通企業股份有限公司（下稱順風公司）
    承租車牌號碼Ｂ６─３２８營業小客車一輛，雙方約定每日租金為新臺幣（下同
    ）一千一百元，每三日繳納租金一次，詎被告自同年十一月十六日起，即避付租
    金，並意圖為自己不法之所有，繼續駕駛該車在臺北地區營業，而將該車（含牌
    照）侵佔入己。嗣於八十八年七月間，經自訴人之公司人員在臺北市○○路、建
    國南路口尋獲上開營業小客車，始知悉上情。因認被告涉犯業務侵占罪嫌云云。
二、按犯罪事實應依證據認定之，無證據不得推定其犯罪事實，又不能證明被告犯罪
    者，應諭知無罪之判決，刑事訴訟法第一百五十四條、第三百零一條第一項分別
    定有明文。另告訴人之指訴係以使被告入罪為目的，必須調查其他證據證明被告
    之指訴與事實相符，始可採為證據。如未發現相當證據，或證據不足以證明，自
    不能以推測或擬制之方法，以為裁判之依據，至告訴人之告訴，係以使被告受刑
    事訴追為目的，是其陳述是否與事實相符，仍應調查其他證據以資審認。又按刑
    法侵占罪之成立，須行為人意圖為自已不法之所有，將自己持有之他人之物，變
    易其持有之意思，而為不法所有之意思，始能成立，如僅將持有物延不交還，或
    有其他原因致一時未能交還，既欠缺主觀要件，即難遽以該罪相繩，最高法院亦
    著有六十八年台上字第三一四六號判例可資參照。
三、自訴人認被告乙○○涉犯侵占罪嫌，無非係以被告租車後，僅繳部分租金，嗣未
    依約續繳交租金，竟續使用該車而未返車，經自訴人尋獲始取回等情，有計程車
    租賃契約書、存證信函本各一份附卷足憑，為其論罪之依據。訊據被告固不諱言
    有於右揭時地向自訴人以租送車方式租用上開計程車之情事，惟堅詞否認有何侵
    占犯行，辯稱：渠係買的，於八十七年十一月十六日前，已陸續繳納多筆款項予
    自訴人順風公司，嗣因父中風回南部，且營業狀況欠佳始未繼續繳款，並無侵占
    意圖云云。經查：
    (一)被告邀張金石（業經判決無罪確定）為連帶保證人，於八十七年八月十四日與
      自訴人訂立計程車租賃約書，以「租送車」方式向自訴人租賃該計程車營業，
      即約定車價款五十八萬九千元，先繳付頭款十萬元，餘款以自八十七年八月十
      四日至八十九年八月十三日止，每日租金一千一百元繳付，五日繳付一次，期
      滿車歸被告所有，為自訴代理人丙○○所是認（見本院卷第四十六頁），並有
      計程車租賃契約書附卷可稽。又依該契約書第一條所載：「．．每日租金一千
      一百元應於五日內付款一次，乙方（指被告）不得借詞拖延，否則甲方（指自
      訴人）得逕行終止合約。並沒收乙方繳付之租賃保證押金以作為違約賠償及向
      乙方求償其遲延租金部分，乙方決無異議」。是本件係以被告繳付租金滿二年
      為取得該計程車之條件，被告所辯該計程車係伊用買的，固非全屬無據，然被
      告依約未繳租金期滿前，尚未取得該計程車之所有權至明。。
    (二)自訴人公司出租上開營業小客車後，被告曾先後於八十七年八月四日、八日、
      十四日、二十四日、同年九月九日、同年十一月十六日，陸續繳納六萬元、六
      千七百七十一元、四萬元、一萬一千元、二百元、一萬一千元、一萬一千元、
      二萬元等多筆款項予自訴人公司，亦據自訴代理人王利豪陳明於原審陳述在卷
      ，並有繳款明細單影本一紙附卷足憑（見自字第三四三號卷第七十九頁反面、
      第八十二頁）。又自訴人於被告八十七年十一月十六日最後一次繳納租金後，
      雖於八十七年十二月一日去函催繳欠款，固有存證信函影本在卷（見同上卷第
      六頁）可查，然除無被告受領回執，致自訴人催繳款項之意思表示是否到達被
      告不明，且又無有關「終止契約」之通知，足可認告訴人所為之終止租賃契約
      之意思表示已送達被告。本件計程車租賃契約尚難認已終止，則被告使用自訴
      人之計程車，即屬仍在租賃期間內，於民事法律關係上，尚難認其無使用權。
    (三)被告之父因中風、洗腎，右側肢體無力，需人照顧起居生活及扶助行動，此有
      東港安泰醫院診斷證明書附卷（見本院卷第五十二、五十三頁）足憑，被告身
      為人之長子，曾回屏東照顧其父一段期間後，再北上繼續駕駛計程車營業，嗣
      於八十七年七月間臺北市○○路、建國南路口擔任義警指揮交通工作，車停在
      附近停車場內為自訴人尋獲取回等情，已據被告陳明在卷，復為自訴人代理人
      王利豪所是認（見自緝字第七十四號卷八十八年十二月二十八日訊問筆錄），
      足見被告所辯因工作中斷，經濟負擔沈重，計程車營運狀況不佳，營業所得先
      支付家中生活費，致一時無餘力繳付租金，尚非無據。被告雖未依約繳付租金
      ，但仍續以駕駛該計程車營生，又無任何以所有人地位所將該車質押、轉讓或
      為其他之處分行為，或曾對外主張該車為己所有，自無從因被告續用該車未歸
      還，即遽認被告已變易原來「持有」之意思為「所有」之意思，至被告對於自
      訴人之債務，乃屬被告依上開「計程車租賃契約」所應負擔之民事責任，自訴
      人公司應循民事途徑尋求救濟，要難據此即認被告負有刑事罪責，況本件被告
      已與自訴人達成民事和解，願清償所積欠租金，此有和解書附卷足憑，益徵本
      件係民事糾紛，被告並無侵占犯意。揆諸前揭最高法院判例說明，尚與侵占罪
      之構成要件未合。
    (四)此外，復查無其他積極證據足認被告有自訴人指訴之侵占犯行，是本件不能證
      明被告犯罪，自應諭知其無罪之判決。
四、原審未予詳查，遽以被告租車三個月後，未再續繳租金，亦未與自訴人公司連繫
    清償欠款事宜，仍繼續使用自訴人所有之上開計程車，迄自訴人尋獲該車為止，
    認被告有變易「持有」意思為不法「所有」意思之侵占犯行，容有未洽。自訴人
    上訴又以原審量刑過輕，指摘原判決不當，自為無理由，應由本院予以撤銷改判
    。爰依首開說明，為被告無罪之諭知。
據上論斷，應依刑事訴訟法第三百四十三條、第三百六十九條第一項、第三百六十四
條、第三百零一條第一項，判決如主文。
中      華      民      國    八十九    年      八      月     十六     日
                                臺灣高等法院刑事第二十六庭
                                    審判長法  官  呂  永  福
                                          法  官  許  宗  和
                                          法官  魏  新  國
右正本證明與原本無異。
不得上訴。
                                          書記官  章  大  富
中    華    民    國    八十九    年        八      月       十七       日


司法院資訊處製作；財團法人民間司法改革基金會備份。
